【裁判字號】    92,保險,4
【裁判日期】    920430
【裁判案由】    給付保險金
【裁判全文】
臺灣彰化地方法院民事判決  九十二年度保險字第四號
    原      告    全昱營造股份有限公司
    法定代理人    甲○○
    訴訟代理人    洪永叡律師
    複  代理人    陳武璋律師
                  乙○○      .
    被      告    友聯產物保險股份有限公司
                              設台北市○○○路○段二一九號十二樓
    法定代理人    金水和      .
    訴訟代理人    丁○○      .
                  丙○○      .
右當事人間請求給付保險金事件，本院判決如左：
    主      文
被告應給付原告新台幣貳佰萬元，及自民國九十二年一月十六日起至清償日止，按年
息百分之五計算之利息。
訴訟費用由被告負擔。
本判決於原告以新台幣陸拾陸萬元供擔保後得假執行，但被告如於假執行程序實施前
，以新台幣貳佰萬元或等值中央政府公債預供擔保，得免為假執行。
    事      實
甲、原告部分
一、聲明：除假執行擔保金額及免為假執行宣告部分外，如主文所示。
二、陳述：
（一）原告於民國（下同）九十一年八月二十九日與由被告合併前之台灣中國航聯產
      物保險股份有限公司員林分公司（下稱中國航產公司）簽訂營造綜合保險契約
      ，保險期間自九十一年九月二日零時起至九十二年一月二日廿四時止，承保工
      程述要為１５２線３４Ｋ＋１００～３７Ｋ＋１００瀝青路面封層工程，其中
      營造工程第三人意外責任險約定，每一個人體傷或死亡，保險金額為新台幣（
      下同）二百萬元，總保險費十一萬二千八百六十八元，原告已於九十一年八月
      二十九日支付予中國航產公司。嗣保險期間內之九十一年十月十七日凌晨三時
      ，發生被害人陳國惠騎乘車號：ＬＢＨ－９９０機車，行經承保工程範圍內之
      彰化縣二水鄉○○路○段五四○號前，因原告承包工地之路面尚未舖設瀝青，
      且人孔蓋突出路面，致陳國惠騎機車撞上人孔蓋後摔落，造成顱內出血，經送
      財團法人彰化基督教醫院急救，仍於九十一年十月二十四日不治死亡。被害人
      陳國惠之母陳卓來有乃向彰化縣二水鄉調解委員會聲請調解，請求原告給付損
      害賠償金，原告與被害人之母乃於九十一年十月十七日在彰化縣二水鄉調解委
      員會調解，調解時被告並派職員即副課長楊裕志到場參與調解，最後調解成立
      ，由原告賠償被害人之母陳卓來有二百萬元，雙方簽訂調解書，並經本院於九
      十一年十一月十三日准予核定在案。原告並於九十一年十月三十一日給付陳卓
      來有面額二百萬元、支票號碼：ＢＵ0000000支票一紙，經陳卓來有提
      示兌現無誤。
（二）嗣中國航產公司與被告於九十一年八月七日分別召開股東會正式通過合併，由
      被告為存續公司，並於九十一年十一月一日辦理合併登記，中國航產公司及被
      告共同具名蓋章之致社會各界函文中亦表明，由被告概括承受中國航產公司全
      部的債務債權及應履行的一切義務。換言之，在中國航產投保客戶，其原有的
      保障權益完全沒有影響，且由被告無條件承受。原告乃依前開營造綜合保險契
      約向被告請求給付第三人意外責任保險金二百萬元，惟被告僅願給付八十七萬
      三千五百七十四元。是以原告爰提起本訴訟，依兩造所簽訂之系爭保險契約單
      所載第三人意外責任險保險金額之約定、契約書所載營造綜合保險基本條款第
      二條營造工程第三人意外責任險約定：「被保險人（即原告公司）在施工處所
      或毗鄰地區，於保險期間內，因營建本保險契約承攬工程發生意外，致第三人
      體傷、死亡或財物受有損害，被保險人依法應負賠償責任而受賠償請求時，本
      公司（即被告公司）對被保險人負賠償之責」，及保險法第九十條規定，請求
      被告給付保險金二百萬元及法定遲延利息。
（三）對於被告之答辯，原告反駁如下：
１、對於被告辯稱被告公司當日並未派員參加該項調解，然原告則反駁而認為，按責
    任保險人於被保險人對於第三人依法應負賠償責任，而受賠償之請求時，負賠償
    之責；保險人得約定被保險人對於第三人就其責任所為之承諾、和解或賠償，未
    經其參與者，不受拘束。但經要保人或被保險人通知保險人參與而無正當理由拒
    絕或藉故遲延者，不在此限。保險法第九十條、第九十三條定有明文。另兩造所
    簽訂之系爭營造綜合保險基本條款第三章理賠事項第十條第六項約定「非經本公
    司（即被告）同意，不得擅自承認、要約、允諾或給付賠償。但於承保範圍內，
    經被保險人合理期間內通知，而本公司無正當理由拒絕或遲延參與者不在此限」
    ，亦同此意旨。本件被保險人即原告公司與第三人陳卓來有在二水鄉調解委員會
    所成立之調解，係經保險人即被告公司同意派其職員楊裕志參加，對於調解人陳
    有朋提出的雙方和解金額二百萬元，楊裕志當場沒有反對，此業經證人楊裕志證
    述屬實，依保險法第九十三條規定及系爭營造綜合保險基本條款第三章第十條第
    六款約定之反面意旨，被告公司自應受該調解內容之拘束，依契約約定給付保險
    金二百萬元予原告。被告辯稱被告公司當日未派員參加該項調解，與證人楊裕志
    上開證言不符，其辯稱並非事實，不能採信。而本件調解既經調解委員會調解成
    立，製作調解筆錄並經本院依法審核，准予核定，自已生調解之效力，調解地點
    雖在訴外人沈炳貴住宅，並不影響調解之效力。另被告辯稱楊員於事前即已告知
    原告，須待責任釐清及損害賠償金額確定方可確定賠償金額，原告對此否認，且
    被告上開辯詞亦與證人證言不符，難以採信。且被告公司理賠部所提出之賠償理
    算表亦已承認被告應依契約理賠保險金予原告。
２、縱認原告與被害人之第三人調解金額未經被告參與同意（原告認為被告已同意參
    與），被告得依系爭營造綜合保險基本條款第九條第一項第六款前段約定「被保
    險人以契約或協議所承受之賠償責任」，主張該調解賠償對伊不生效力。惟此非
    謂保險人即被告，因此即可免除其對被保險人即原告依法應負之賠償責任，此觀
    諸系爭營造綜合保險基本條款第九條第一項第六款後段載明「依法應由被保險人
    負賠償責任者，不在此限」可稽。故被保險人如能證明其和解賠償之金額確實為
    第三人之損害金額者，保險人依法仍應負理賠責任。查本件原告於右揭時地發生
    被害人陳國惠騎機車經系爭承保營造工程工地範圍內，因工地路面尚未舖設瀝青
    ，且人孔蓋突出路面，施工人員未於該人孔蓋旁安裝夜間警告燈，致撞上人孔蓋
    後摔落，造成顱內出血，經送財團法人彰化基督教醫院後於九十一年十月二十四
    日不治死亡，原告與被害人之家屬雙方經彰化縣二水鄉調解委員會調解成立，由
    原告賠償被害人家屬二百萬元，並已全部付清等情，有台灣彰化地方法院檢察署
    九十一年度相字第六九六號相驗卷所附之相驗案件初步調查表、肇事現場照片、
    及被害人家屬陳國賢之訊問筆錄載明：「系爭人孔蓋並未設警告標誌」，及公路
    局現場監督施工人員鄭國長於偵訊時供述「安全設施，因怕影響交通所以未裝設
    」等資料可稽。被告對於原告以該金額和解，賠償被害人家屬陳卓來有並已付清
    賠償金額乙事，並不爭執。則依保險法第九十條規定及系爭營造綜合保險基本條
    款第九條第一項第六款後段約定，陳國惠因本件車禍死亡，自屬原告依法應負賠
    償責任者，故被告仍應對此原告所支出之和解賠償金額負理賠責任，此亦有台灣
    高等法院八十九年度保險上更（一）字第一二號民事判決理由為據，可資參考。
３、對於被告辯稱被害人陳國惠車禍死亡，並不屬於保險契約之保險事故，而不應由
    被告賠償，然原告則更進一步反駁認為，關於本案涉及之刑事部分，檢察官係以
    查無他殺嫌疑，擬予報結。並未認定死者係自行摔倒，亦未認定被告就陳國惠之
    工地意外死亡無任何過失責任或無須負賠償責任。系爭保險工地，因工地路面尚
    未舖設瀝青，且人孔蓋突出路面，被告公司之施工人員未於該人孔蓋旁安裝夜間
    警告燈，致陳國惠撞上人孔蓋後摔落，造成顱內出血，經送醫後於九十一年十月
    二十四日不治死亡等事實，業經被告理賠部於所提出並通知交付原告公司之書面
    理算表中載明無誤，足認被告對上開事實並無爭執。雖相驗卷內之查訪紀錄中有
    居民認為車禍可能是陳國惠自己跌倒，惟此係該居民之臆測，並非目擊之現象，
    自難以此認定陳國惠自己跌倒而死。另依肇事現場照片示系爭保險工程路段，每
    隔數公尺均有舖設突出路面之人孔蓋，被害人陳國惠係撞上其中一人孔蓋後，掉
    落在另一人孔蓋前，故尚難以被害人最後倒地位置在另一人孔蓋之前，即遽認被
    害人未撞到任何人孔蓋而自己摔倒。另台灣省彰化縣區車輛行車事故鑑定委員會
    雖未便推斷肇事原因，但亦未認定被害人係自己摔倒。是以被害人陳國惠係因施
    工之安全設施設置不良，而肇生車禍死亡，屬於被告公司所承保之保險事故，而
    仍應負賠償責任。
（四）由以上觀之，本件被保險人即原告與陳國惠之母陳卓來有在二水鄉調解委員會
      所成立之調解，既經保險人即被告派員參加，對於調解內容由原告給付賠償金
      二百萬元予陳卓來有之結論，楊裕志在場亦無異議，依保險法第九十三條規定
      反面意旨，被告自應受該調解內容之拘束，且原告給付陳卓來有二百萬元金額
      並未過高，尚屬合理。
三、證據：提出原告、被告公司基本資料查詢單各一份、營造綜合保險單及營造綜合
    保險基本條款各一份、保險費收據一份、台灣彰化地方法院檢察署相驗屍體證明
    書一份、財團法人彰化基督教醫院診斷書一份、死亡案理算表一份、調解書一份
    、支票一份、中國航產公司及被告公司函一份、台灣高等法院八十九年度保險上
    更（一）字第一二號民事判決一份（以上均影本）等為證。
乙、被告部分
一、聲明：
（一）原告之訴及其假執行聲請均駁回。
（二）如受不利判決，請准以等值中央政府公債供擔保免為假執行。
二、陳述：
（一）原告向前中國航產公司投保營造綜合保險，投保項目中就工程致第三人意外時
      ，係約定每一個人體傷或死亡其賠償「最高限額」為二百萬元，而非定額賠償
      二百萬元，此可參酌營造綜合保險基本條款第十二條之約定即明，意即縱有符
      合保單約定之保險事故發生，保險人所負之賠償以最高二百萬元為限，如被保
      險人應負之賠償金額高於二百萬元，則保險人僅於二百萬元範圍內負賠償之責
      ，如被保險人應負之賠償金額低於二百萬元，保險人則僅就被保險人實際應賠
      之金額為賠償，即前開營造綜合保險基本條款第二條所稱「被保險人依法應負
      賠償責任而受賠償請求」，本件被告如應負賠償責任，則以被保險人依法應負
      侵權行為損害賠償責任之金額，而不逾二百萬元之範圍內，方為賠償金額，本
      件原告以保險金額為二百萬元，即為定額賠償二百萬元，實為誤解。
（二）本件營造綜合保險之第三人意外責任險所承保為被保險人法定賠償責任已如前
      述，原告自行依契約所承諾之賠償責任即不在承保範圍內，此參之營造綜合保
      險基本條款第九條第一項第六款之約定不保事項為「被保險人以契約或協議所
      承受之賠償責任。但縱無該項契約或協議存在，依法應由被保險人負賠償責任
      者，不在此限」即明。原告雖稱其與被害人陳國惠之母陳卓來有於彰化縣二水
      鄉調解委員會調解時被告派員到場參與調解，惟查，被告當日並未派員參加該
      項調解，到場人員楊裕志並非被告負責本件理賠案件之經辦人員，因受原告負
      責人之邀，並本著服務客戶之精神前往，況前往之處所並非調解委員會，乃訴
      外人「沈炳貴」家中，楊裕志不疑有他，且當日自楊裕志到場至陳卓來有與原
      告作成調解書，陳卓來有與原告雙方均未談及賠償金額，顯見，其雙方事先已
      就賠償金額達成共識，故未經調解即作成調解書，其過程中亦未就被告是否同
      意依調解書所列金額作理賠一事徵詢楊裕志，僅問及如欲請求理賠所需檢附文
      件，故於本院九十二年二月十七日庭訊時，本院問：「對賠償金額有無表示反
      對」，楊裕志答：「未表示反對意見」，蓋既為陳卓來有與原告已自行洽妥金
      額，又自行簽立調解書，被告並非調解之當事人，自無從置喙，況在場人士亦
      未詢及楊裕志對該金額之意見，故楊裕志並無法對金額為同意或反對之意思表
      示，其僅單純沈默非可解為同意原告以二百萬元金額與陳卓來有和解之意思表
      示，抑且，楊裕志於事前即已告知原告，其未受公司授權和解，公司只是同意
      其前來了解調解情況而已，且本件因尚未證明陳國惠死亡確因原告施工不慎所
      致，須待責任釐清及損害金額確定方可確定賠償金額，前開告知原告尚無法理
      賠及原告與被害人簽立調解書之經過，除楊裕志在場外，另有訴外人陳正南（
      非被告公司員工）在場，亦可傳訊其到庭陳述（其住址另行陳報）。由上可知
      ，本件原告所請求給付之金額，乃因誤解可獲二百萬元理賠，自行事先與被害
      人談妥，既未經被告同意，被告亦未參與本件和解，就原告以契約承諾之賠償
      責任，係屬「被保險人以契約或協議所承受之賠償責任」而為營造綜合保險基
      本條款第九條第一項第六款之約定不保事項，故被告不負理賠責任。
（三）被害人陳國惠因車禍死亡，不能確定為原告營造施工所造成，故不屬於營造綜
      合保險基本條款第九條第一項第六款之「應由被保險人負賠償責任者」，故被
      告不負理賠責任，其理由如下：
１、被害人陳國惠死亡原因，經台灣彰化地方法院檢察署檢察官相驗結果確認為意外
    死亡，惟就其意外之肇事原因並未認定係撞及原告所施工路面突出之人孔蓋所致
    ，此由彰化縣警察局田中分局負責現場處理之員警張永明於九十一年十月廿四日
    偵訊筆錄中，證明機車倒地之地點在人孔蓋之前，意即機車尚未經過人孔蓋既已
    倒地，可見原告所稱機車係撞上人孔蓋倒地之主張並無依據。再者，該案經檢察
    官函請田中分局再查肇事者，經警員訪查事故現場附近居民均稱當時天候良好，
    並有路燈，居民甚且研判機車騎士係自己跌倒，彰化縣警察局田中分局嗣以查無
    可疑情事函覆檢察官，並未認為車禍為該處施工疏失所造成，益足證明原告主張
    被害人陳國惠所駕機車係撞及突出之人孔蓋而倒地實與事實不符。況若施工單位
    涉有刑事過失致人於死罪嫌，而過失致人於死案件屬非告訴乃論案件，該案檢察
    官既未依過失致人於死罪責起訴本件原告負責人或工地負責人，反函令田中分局
    再查肇事者，經查無可疑情事後即予報請結案，足見陳國惠車禍死亡原因非可歸
    責於原告。
２、據施工單位負責人鄭國長九十一年十月廿四日於警詢時陳明：「施工時於工地前
    後三百公尺設有道路施工牌，於前後二百公尺設有限速二十五公里警告牌，於一
    百公尺處設有禁止超車牌，於一百五十公尺設有道路施工警告牌，於五十公尺處
    設有有紅色警示燈及二支旋轉警示燈」等語，足證施工單位已依公路局施工之規
    定施工及設立警示標誌，機車騎士行經該工地已能察覺而小心慢行，由事故現場
    並未發現遺有安全帽，可知被害人陳國惠確實未配戴安全帽，是否因跌倒又未戴
    安全帽而傷重致死？再者，依據彰化縣區車輛行車事故鑑定委員會鑑定之意見：
    「陳國惠未經抽血檢驗，駕車前有無飲酒情況不明乏相關佐證，僅據現場跡證實
    未便推斷其肇事原因。」故陳國惠意外死亡原因究係導因於未配戴安全帽或酒後
    駕車，實無法認定，原告就此應予舉證，證明該事故係符合保單所約定承保之事
    故，以實其請求。
３、被告公司理賠部所提出之理算表係針對第三人所受損害金額為初步預估，所載事
    由係依被保險人於出險報告書所述為記錄，倘事故發生原因確屬被保險人過失，
    則被告自依理算金額賠付，惟是否可賠或金額為何，仍以原告對第三人有依法應
    負之賠償責任為前提，故該理算表非可作為被告對原告之請求認諾或對其主張之
    事實理由自認之根據。是以原告提出被告公司理賠部所提出之賠償理算表，係為
    承認被告應依契約理賠保險金予原告之主張，實屬不合理亦不可採。
（四）按當事人主張有利於己之事實者，就其事實有舉證之責任，民事訴訟法第二百
      七十七條定有明文；而民事訴訟如係由原告主張權利者，應先由原告就其請求
      之原因事實負舉證之責。又在當事人訴訟舉證之活動中，負舉證責任之一方所
      舉之本證與不負舉證責任之一方所提出之反證不同，前者必須將法院之心證推
      及認定確有該待證事實存在之程度，才算舉證成立，而後者只需將法院之心證
      推回至待證事實是否存在尚不明確之地位即己達成任務，是故於舉證過程中只
      要不負舉證責任之他方舉出之反證足使待證事項屬於真偽不明之程度，負舉證
      責任之一方即應受敗訴之判決。本件被告承保者為被保險人依法應負賠償責任
      ，則須有符合保險契約之保險事故發生被告方有理賠責任，本件原告就其對第
      三人有依法應負之賠償責任，或被告參與其與第三人之和解之主張，尚乏認定
      確有待證事項之證據，故原告應提出更明確的證據，否則理應受敗訴判決。
三、證據：提出營造綜合保險基本條款影本一份等為證，並聲請本院調閱台灣彰化地
    方法院檢察署九十一年度相字第六九六號相驗卷宗。
丙、本院依職權訊問證人楊裕志。
    理      由
一、按訴狀送達後，原告不得將原訴變更或追加他訴。但有下列各款情形之一者，不
    在此限：一、被告同意者，民事訴訟法第二百五十五條第一項第一款定有明文。
    分公司係總公司分設之獨立機構，就其業務範圍內之事項涉訟時，自有當事人能
    力。又原告對分公司起訴後於訴訟進行中，將被告更正為總公司應認為訴之變更
    ，最高法院四十年台上字第一０五號著有判例，可資參照。本件原告起訴時係以
    友聯產物保險股份有限公司彰化分公司為被告（見本院卷第三頁），後於本院九
    十二年四月十七日行言詞辯論時，將被告更正為友聯產物保險股份有限公司，參
    諸前揭說明，應認為訴之變更，而被告對於原告上開訴之變更表示同意（見本院
    卷第八十六頁），原告上開訴之變更與前揭規定相符，應予准許，合先敘明。
二、本件原告主張：被告於九十一年八月二十九日與中國航產公司簽訂營造綜合保險
    契約，保險期間自九十一年九月二日零時起至九十二年一月二日廿四時止，承保
    工程述要為１５２線３４Ｋ＋１００～３７Ｋ＋１００瀝青路面封層工程，其中
    營造工程第三人意外責任險約定，每一個人體傷或死亡，保險金額以二百萬元為
    最高限額，總保險費十一萬二千八百六十八元，原告已於九十一年八月二十九日
    支付予中國航產公司。嗣中國航產公司與被告於九十一年八月七日分別召開股東
    會正式通過合併，由被告為存續公司，並於九十一年十一月一日辦理合併登記，
    由被告概括承受中國航產公司全部的債務債權及應履行的一切義務。前述保險期
    間內之九十一年十月十七日凌晨三時，發生第三人陳國惠騎乘車號：ＬＢＨ－９
    ９０之機車，行經承保工程範圍內之彰化縣二水鄉○○路○段五四○號前，因原
    告承包工地之路面尚未舖設瀝青，且人孔蓋突出路面，致陳國惠騎機車撞上人孔
    蓋後摔落，造成顱內出血，經送財團法人彰化基督教醫院後，仍於九十一年十月
    二十四日不治死亡。陳國惠之母陳卓來有乃向彰化縣二水鄉調解委員會聲請調解
    ，請求原告公司給付損害賠償金，原告與陳卓來有乃於九十一年十月十七日在二
    水鄉調解委員會調解，調解時被告公司並派職員楊裕志到場參與調解，最後調解
    成立，由原告賠償陳卓來有二百萬元，雙方簽訂調解書，並經本院於九十一年十
    一月十三日准予核定。原告並於九十一年十月三十一日給付陳卓來有面額二百萬
    元支票，經提示兌現無誤。原告乃依前開營造綜合保險契約向被告請求給付第三
    人意外責任保險金二百萬元，惟被告僅願給付八十七萬三千五百七十四元。是以
    原告爰提起本訴訟，依兩造所簽訂之系爭保險契約單所載第三人意外責任險保險
    金額，及契約書所載營造綜合保險基本條款第二條營造工程第三人意外責任險：
    「被保險人（即原告公司）在施工處所或毗鄰地區，於保險期間內，因營建本保
    險契約承攬工程發生意外，致第三人體傷、死亡或財物受有損害，被保險人依法
    應負賠償責任而受賠償請求時，本公司（即被告）對被保險人負賠償之責」之約
    定，及保險法第九十條規定，請求被告給付保險金二百萬元及遲延利息等語。
三、被告則以：原告雖確向前中國航產公司投保營造綜合保險，但投保項目中就工程
    致第三人意外時，係約定每一個人體傷或死亡其賠償「最高限額」為二百萬元，
    而非定額賠償二百萬元，此參酌營造綜合保險基本條款第十二條之約定即明。又
    原告雖稱其與被害人陳國惠之母陳卓來有於彰化縣二水鄉調解委員會調解時被告
    派員到場參與調解，惟查，被告當日並未派員參加該項調解，到場人員楊裕志並
    非被告公司負責本件理賠案件之經辦人員，因受原告負責人之邀，並本著服務客
    戶之精神前往，況前往之處所並非調解委員會，乃訴外人「沈炳貴」家中，楊裕
    志不疑有他，且當日自楊裕志到場至陳卓來有與原告作成調解書，陳卓來有與原
    告均未談及賠償金額，顯見，其雙方事先已就賠償金額達成共識，故並未經調解
    即作成調解書，其過程中亦未就被告是否同意依調解書所列金額作理賠一事徵詢
    楊裕志，僅問及如欲請求理賠所需檢附文件。抑且，楊裕志於事前即已告知原告
    ，其未受公司授權和解，公司只是同意其前來了解調解情況而已，且本件因尚未
    證明陳國惠死亡確因原告施工不慎所致，須待責任釐清及損害金額確定方可確定
    賠償金額。由上可知，本件原告所請求給付之金額，乃因誤解可獲二百萬元理賠
    ，自行事先與陳卓來有談妥，既未經被告同意，被告亦未參與本件和解，就原告
    以契約承諾之賠償責任，係屬「被保險人以契約或協議所承受之賠償責任」而為
    營造綜合保險基本條款第九條第一項第六款之約定不保事項，故被告不負理賠責
    任。且本件原告就其對第三人有依法應負之賠償責任，或被告參與其與第三人之
    調解之主張，尚乏認定確有待證事項之證據等語，資為抗辯。
四、經查，原告主張：被告於九十一年八月二十九日與中國航產公司簽訂營造綜合保
    險契約，保險期間自九十一年九月二日零時起至九十二年一月二日廿四時止，承
    保工程述要為１５２線３４Ｋ＋１００～３７Ｋ＋１００瀝青路面封層工程，其
    中營造工程第三人意外責任險約定，每一個人體傷或死亡，保險金額以二百萬元
    為最高限額，總保險費十一萬二千八百六十八元，原告已於九十一年八月二十九
    日支付予中國航產公司。嗣中國航產公司與被告於九十一年八月七日分別召開股
    東會正式通過合併，由被告為存續公司，並於九十一年十一月一日辦理合併登記
    ，由被告概括承受中國航產公司全部的債務債權及應履行的一切義務等情，業據
    原告提出營造綜合保險單及營造綜合保險基本條款各一份、保險費收據一份、中
    國航產公司及被告函一份為證（以上均影本），並為兩造所不爭執，自堪信為真
    實。
五、本件原告主張：前述保險期間內之九十一年十月十七日凌晨三時，發生被害人陳
    國惠騎乘車號：ＬＢＨ－９９０之機車，行經承保工程範圍內之彰化縣二水鄉○
    ○路○段五四○號前，因原告承包工地之路面尚未舖設瀝青，且人孔蓋突出路面
    ，施工人員未於該人孔蓋旁安裝夜間警告燈，致陳國惠騎機車撞上人孔蓋後摔落
    ，造成顱內出血，經送財團法人彰化基督教醫院後，仍於九十一年十月二十四日
    不治死亡之事實，依照兩造所簽訂之保險契約單所載第三人意外責任險保險金額
    之約定，及契約書所載營造綜合保險基本條款第二條第一項（營造工程第三人意
    外責任險）：「被保險人（即原告）在施工處所或毗鄰地區，於保險期間內，因
    營建本保險契約承攬工程發生意外，致第三人體傷、死亡或財物受有損害，被保
    險人依法應負賠償責任而受賠償請求時，本公司（即被告公司）對被保險人負賠
    償之責」之約定，屬於被告應負賠償責任之保險事故發生等情，為被告所否認，
    並辯稱：陳國惠因車禍死亡，不能確定為原告營造施工所造成，原告以契約承諾
    之賠償責任，係屬「被保險人以契約或協議所承受之賠償責任」，而為營造綜合
    保險基本條款第九條第一項第六款之約定不保事項，並非承保範圍，故被告不負
    理賠責任云云。然查：
（一）九十一年十月十七日凌晨三時發生被害人陳國惠騎乘車號：ＬＢＨ－９９０之
      機車，行經彰化縣二水鄉○○路○段五四○號前（系爭承保營造工程工地範圍
      內），因工地路面尚未舖設瀝青，且人孔蓋突出路面，施工人員未於該人孔蓋
      旁安裝夜間警告燈，致撞上人孔蓋後摔落，造成顱內出血，經送財團法人彰化
      基督教醫院後於九十一年十月二十四日不治死亡等情，除九十一年十月十七日
      受理報案之警員張永明於其職務上製作受理各類案件紀錄表中，回（結）報摘
      要欄記載：「該路段道路施工路況不良」，有上開受理各類案件紀錄表可稽外
      （見台灣彰化地方法院檢察署九十一年度相字第六九六號相驗卷宗第六頁）；
      交通部公路總局第二養護工程處現場監督施工人員鄭國長於警詢時亦供稱：「
      該路段有用交通錐，並有把電纜線的人孔蓋凸出地用柏油補斜，安全設施因該
      路段有很多砂石車出入，因怕影響交通安全，所以未裝設」等語（見前揭相驗
      卷第十頁）。現場監督施工人員鄭國長固另陳稱：「於工地前後三百公尺設有
      道路施工牌，於前後二百公尺設有限速二十五公里警告牌，於一百公尺處設有
      禁止超車牌，於一百五十公尺設有道路施工警告牌，於五十公尺處設有有紅色
      警示燈及二支旋轉警示燈」、「施工方法都有依公路局規定施作」云云。然按
      ，挖掘道路，應事先申請主管機關許可並知會當地警察機關，工程進行中，並
      應樹立警告標誌，夜間並安裝警告燈，工程完竣後應立即撤除並將障礙物清除
      ，道路交通安全規則第一百四十三條定有明文。由前揭相驗卷宗所附肇事現場
      照片十二張觀之，該肇事路段原告承作工地路面尚未舖設瀝青，且人孔蓋突出
      路面，致生往來之危險，而原告除於人孔蓋旁或人孔蓋上方放置少數交通錐外
      ，並未於人孔蓋附近設置警告燈，原告施作工程違反前揭規定之注意義務，至
      為明確，現場監督施工人員鄭國長上開陳述，無非為推諉卸責之詞，自不足作
      為被告有利之認定。
（二）關於本件所涉及之刑事部分，台灣彰化地方法院檢察署檢察官固以查無他殺嫌
      疑，將陳國惠死亡相驗案件報結（見前揭相驗卷宗第五十九頁），但並未認定
      陳國惠係自行摔倒，且本件為獨立之民事訴訟，本院自亦不受檢察官以行政方
      式簽結案件所表示意見之拘束。另台灣省彰化縣區車輛行車事故鑑定委員會係
      因乏相關佐證，未便推斷肇事原因（見前揭相驗卷宗第四十五頁），並未認定
      陳國惠係自己摔倒。雖前揭相驗卷內之查訪紀錄中有居民謝仁智陳稱：「可能
      是陳國惠自己跌倒」云云（見前揭相驗卷第六十九頁），惟此係謝仁智之臆測
      ，並非當場目擊之現象，自難以此認定陳國惠自己跌倒而死。另依肇事現場照
      片所示系爭工程路段，每隔數公尺均有舖設突出路面之人孔蓋，被害人陳國惠
      係撞上其中一人孔蓋後，掉落在另一人孔蓋前，恆有可能，故尚難以陳國惠最
      後倒地位置在另一人孔蓋之前，即遽認陳國惠未撞到任何人孔蓋而自己摔倒。
      再者，原告因本件保險事故發生後向被告申請理賠，被告回覆之死亡理算表上
      載明：「全昱營造股份有限公司於九十一年十月十七日凌晨三時，發生第三人
      陳國惠騎乘機車（車號：ＬＢＨ－９９０）經過彰化縣二水鄉○○路○段五四
      ○號前，因工地之路面尚未舖設瀝青，且人孔蓋突出路面，不慎撞上人孔蓋後
      摔落，造成顱內出血，經送彰化基督教醫院後於九十一年十月二十四日不治死
      亡」、「本案應賠償之金額為八十七萬三千五百七十四元」（見本院卷第二十
      一頁），被告對原告主張該理算表為其所寄送等情，除辯稱：「理賠計算表只
      是被告計算的簡表，沒有確定理賠金額的效果」外亦不爭執（見本院卷第八十
      六頁），足認陳國惠死亡確係因工地之路面尚未舖設瀝青，且人孔蓋突出路面
      ，不慎撞上人孔蓋後摔落，造成顱內出血所致，屬於兩造間營造綜合保險基本
      條款第二條第一項約定應由被保險人負賠償責任者之保險事故無誤，原告請求
      被告依約給付保險金，自屬有據。
六、本件原告主張其與被害人陳國惠之母陳卓來有於九十一年十月二十九日經彰化縣
    二水鄉調解委員會成立之調解，係經保險人即被告公司同意派其職員楊裕志參加
    ，對於調解人陳有朋提出的雙方和解金額二百萬元，楊裕志當場沒有反對，被告
    自應受該調解內容拘束等情，為被告所否認，並辯稱：公司當日並未派員參加該
    項調解，到場人員楊裕志並非被告公司負責本件理賠案件之經辦人員，因受原告
    公司負責人之邀，並本著服務客戶之精神前往，況前往之處所並非調解委員會，
    乃訴外人「沈炳貴」家中，楊裕志自不疑有他，且當日自楊裕志到場至被害人與
    原告作成調解書，被害人與原告當事人雙方均未談及賠償金額，顯見，原告與被
    害人雙方事先已就賠償金額達成共識，故雙方並未經調解即作成調解書，其過程
    中亦未就被告是否同意依調解書所列金額作理賠一事徵詢楊裕志，僅問及如欲請
    求理賠所需檢附文件。楊裕志於事前即已告知原告，其未受公司授權和解，公司
    只是同意其前來了解調解情況而已云云。然查：
（一）證人楊裕志於本院證稱：（問：九十一年十月十七日可有到調解委員會參與調
      解？）「有」、（問：調解時，你有無全程在場？）「有」、（問：調解人陳
      有朋提出的雙方和解的金額二百萬元，你有無表示反對？）「我沒有反對。但
      是我有跟調解人說公司沒有授權我和解金額」、「公司沒有授權我去調解，可
      是有同意我去，公司要我去看他們提出的要求」等語明確（見本院卷第三十九
      頁、第四十頁）。被告辯稱：被告公司當日未派員參加該項調解；自楊裕志到
      場至被害人與原告作成調解書，被害人與原告當事人雙方均未談及賠償金額云
      云，顯非事實，自不足取。
（二）上開調解事件既經調解委員會調解成立，製作調解書並經本院依法審核，准予
      核定，調解地點雖在訴外人沈炳貴住宅，並不影響調解之效力。關於被告辯稱
      ：楊裕志並非被告負責本件理賠案件之經辦人員；楊裕志於事前即已告知原告
      其未受公司授權和解，須待責任釐清及損害賠償金額確定方可確定賠償金額乙
      節。按責任保險人於被保險人對於第三人依法應負賠償責任，而受賠償之請求
      時，負賠償之責；保險人得約定被保險人對於第三人就其責任所為之承諾、和
      解或賠償，未經其參與者，不受拘束。但經要保人或被保險人通知保險人參與
      而無正當理由拒絕或藉故遲延者，不在此限，保險法第九十條、第九十三條分
      別定有明文；另依兩造所簽訂之系爭營造綜合保險基本條款第三章理賠事項第
      十條第六項約定：「非經本公司（即被告）同意，不得擅自承認、要約、允諾
      或給付賠償。但於承保範圍內，經被保險人合理期間內通知，而本公司無正當
      理由拒絕或遲延參與者，不在此限」，亦同此意旨。此項保險人參預權之約定
      ，旨在防止被保險人以責任險為憑恃，任意就被保險人對第三人之賠償責任為
      承認、和解或賠償，致增加保險人之負擔；自反面言之，保險人已參與被保險
      人就其責任對於第三人所為之承認、和解或賠償者，即應受其拘束，不得事後
      藉詞反悔，至保險人受通知後，同意由其受僱人到場參與即為已足，該到場之
      人是否確為負責理賠案件之經辦人員，乃彼等內部事務處理權分配之問題，不
      得執以對抗被保險人。本件被告既已在獲通知後派其職員楊裕志到場參與調解
      ，並就原告與賠償請求權人陳卓來有以金額二百萬元成立調解時，當場未表示
      反對，被告自應受其拘束，其徒以楊裕志無代理參與調解之權，抗辯不應受該
      項調解之拘束，自不能採取。況依保險法第九十三條但書規定，經要保人或被
      保險人通知保險人參與而無正當理由拒絕或藉故遲延者，保險人即應受拘束。
      如認證人楊裕志無代理被告參與調解之權，亦堪認係被告無正當理由拒絕參與
      ；且保險人參與調解亦不以列名為調解當事人，或必須在調解書上載明由保險
      公司給付賠償金額為必要，從而，被告上開所辯，均無足取，上開調解自有拘
      束被告之效力。是以，被保險人即原告對於損害賠償請求權人陳卓來有之賠償
      責任範圍既已因調解成立而確定，被告徒以陳國惠可能未戴安全帽，或酒醉駕
      車質疑賠償責任，亦無足採。且上開調解所成立之賠償金額二百萬元亦在約定
      之保險金額二百萬元範圍內，原告按調解成立內容於九十一年十月三十一日給
      付陳卓來有面額：二百萬元、支票號碼：ＢＵ0000000支票一紙，經提
      示兌現無誤等情，亦為被告所不爭執，被告依保險法第九十三條規定及兩造營
      造綜合保險基本條款第三章第十條第六款約定之反面意旨，自應受該調解內容
      之拘束，依契約約定給付保險金二百萬元予原告。從而，本件原告請求被告給
      付二百萬元，及自起訴狀繕本送達之翌日起（即九十二年一月十六日），至清
      償日止，按年息百分之五計算之利息，即無不合，應予准許。
七、兩造分別陳明願供擔保請為宣告假執行或免為假執行，經核均與規定相符，爰分
    別酌定相當之擔保金額准許之。
八、被告於本院九十二年三月五日固當庭提出答辯狀，請求本院訊問證人陳正南，惟
    並未陳報陳正南之住址供本院傳訊，且本件原告與陳卓來有簽立調解書之經過，
    業經證人楊裕志證述明確，再被告於本院九十二年四月二日行準備程序時亦表明
    ：沒有其他證據請求調查（見本院卷第六十七頁），是證人陳正南自無傳訊之必
    要。又兩造其餘主張及所提證據，經審酌後均與本院上開論斷無涉或無違，爰不
    予贅述，附此敘明。
據上論結，本件原告之訴為有理由，依民事訴訟法第七十八條、第三百九十條第二項
、第三百九十二條，判決如主文。
中      華      民      國    九十二    年      四      月    三十      日
                                        民事第一庭
~B審判長法官  林金灶
~B      法官  陳瑞水
~B      法官  王昌鑫
右為正本係照原本作成。
如不服本判決，應於判決送達後二十日內向本院提出上訴狀。
~B法院書記官  張俞文
中      華      民      國    九十二    年      四      月      三十    日


司法院資訊處製作；財團法人民間司法改革基金會備份。
